【裁判字號】    97,消債抗,51
【裁判日期】    970805
【裁判案由】    更生事件
【裁判全文】
臺灣板橋地方法院民事裁定            97年度消債抗字第51號
抗  告  人  甲○○
訴訟代理人  徐豐益律師
上列抗告人因依消費者債務清理條例聲請更生事件，對於中華民
國97年7 月1 日本院97年度消債更字第298 號裁定提起抗告，本
院裁定如下：
    主      文
抗告駁回。
抗告程序費用由抗告人負擔。
    理      由
一、本件抗告意旨略以：抗告人於民國95年12月31日前與銀行公
    會所為之協商，迫於現實及各銀行之壓力，在急迫輕率無經
    驗之情形下，作出超出自身能力負擔之協商償還方案，此種
    迫使當事人作出超出自身能力之過度清償，當事人於勉力為
    數期清償後再為悔諾，仍屬消費者債務清理條例第151 條第
    6 項準用第5 項規定之不可歸責於己之事由至履行顯有重大
    困難之情形，否則當形成當初有誠意依中華民國銀行公會會
    員辦理消費金融案件無擔保債務協商機制與金融機構成立之
    協商解決債務之當事人反被屏除於本條例之外，當時無誠意
    積極解決債務之人反有本條例適用之不公現象，是以當事人
    現實上能否繼續償還當初協商成立時之額度，仍應就當事人
    實際情形為考量，不應以曾與銀行成立一致性協商，即認當
    事人有能力依約履行，以抗告人即債務人95年度綜合所得稅
    各類所得資料清單所示，其當年全年度所得為新臺幣（下同
    ）198,000 元，扣除應繳稅額可得其平均每月可支配所得為
    16,500元，協商成立之償還額度為23,394元，為其平均月收
    入之1.417 倍，即依該協議，以當時債務人之收入言，縱其
    所得皆用以還債，仍有不足之數額，顯見當初銀行一致性協
    商成立之額度遠非抗告人所能負擔，造成抗告人於協商成立
    後需以債養債，往復循環使用自身信用；抗告人95年收入總
    額為198,000 元，96年度為202,680 元，雖帳面資料略為增
    加，但該二年度之消費者物價指數及歷年薪資比較表，抗告
    人實質薪資實係下降約196,700 元，抗告人固定收入處於減
    少狀況；又臺灣板橋地方法院97年度執字第12975 、17617
    、15877 號、95年度執字第36911 號、96年度執字第71922
    、59685 、74700 號執行命令皆禁止抗告人收取其薪資之三
    分之一，依96年度綜合所得稅各類所得扣繳憑單所示，其平
    均月所得為11,147元，實無法維持自己及共同生活之家屬基
    礎生活能力，更遑論償還每月23,394元之償還額度，有不可
    歸責於自己之事由；抗告人於為本件更生聲請前，依本條例
    於97年4 月25日發函請求最大債權銀行請求協商，該行於同
    月29日收受後，於翌日即以曾參加銀行公會協商機制並成立
    協商為由，拒絕再與抗告人協商，是以原審未實質調查抗告
    人是否有能力負擔當初協商成立之數額，即認為抗告人履行
    無重大困難，又未審酌銀行已拒絕再協商之情事，係斷絕抗
    告人改變實際償還困難情形之機會，因而聲明請求廢棄原裁
    定，並請求裁定准予開始更生及保全處分等語。
二、按「債務人對於金融機構因消費借貸、自用住宅借款、信用
    卡或現金卡契約而負債務，在聲請更生或清算前，應提出債
    權人清冊，以書面向最大債權金融機構請求協商債務清償方
    案，並表明共同協商之意旨。」、「債務人為前項請求時，
    視為同意或授權受請求之金融機構，得向稅捐或其他機關、
    團體查詢其財產、收入、業務及信用狀況。」、「第一項受
    請求之金融機構，應即通知其他債權人與債務人為債務清償
    之協商，並將前項查詢結果供其他債權人閱覽或抄錄。」、
    「協商成立者，應以書面作成債務清償方案，由當事人簽名
    、蓋章或按指印；協商不成立時，應付與債務人證明書。」
    、「債務人與金融機構協商成立者，不得聲請更生或清算。
    但因不可歸責於己之事由，致履行顯有重大困難者，不在此
    限。」、「本條例施行前，債務人依金融主管機關協調成立
    之中華民國銀行公會會員，辦理消費金融案件無擔保債務協
    商機制與金融機構成立之協商，準用前項之規定。」，消費
    者債務清理條例第151 條第1 項至第6 項分別定有明文；是
    以，債務人如有對金融機構負有前開消費借貸等債務，於聲
    請更生或清算前，應先以書面向最大債權金融機構請求協商
    債務清償方案並表明共同協商之意旨，倘經與債權人金融機
    構協商成立者，除有因不可歸責於己之事由，致履行顯有重
    大困難之情形外，即不得再另行聲請更生或清算，至於本條
    例施行前，已經依金融主管機關協調成立之中華民國銀行公
    會會員辦理消費金融案件無擔保債務協商機制與金融機構成
    立之協商，亦準用本條例所規定之協商成立之規定，故倘若
    債務人前已經依照金融主管機關協調成立之中華民國銀行公
    會會員辦理消費金融案件無擔保債務協商機制與金融機構成
    立債務清償協商，則應於證明其確有不可歸責於己之事由致
    履行顯有重大困難者之情形存在下，方得再依本條例聲請更
    生或清算，否則其依消費者債務清理條例聲請更生或清算，
    即非合法。經查，抗告人前於95年11月15日曾依照「中華民
    國銀行公會會員辦理消費金融案件無擔保債務協商機制」與
    最大債權銀行國泰世華銀行成立協商，其每月應攤還之金額
    為23,394元，此有協議書影本附於原法院卷內可參（見原審
    卷第80頁），抗告人復稱其每月收入僅有16,500元，固於抗
    告後提出乙萱企業有限公司填發之96年度各類所得扣繳暨免
    扣繳憑單影本為證據，倘抗告人之收入確僅有每月16,500元
    ，則其所稱前曾與最大債權銀行所成立之協商每月攤還金額
    達23,394元，即非無超過其收入數額，而實際上確有不能履
    行該協商內容之情形存在，然據其於提出本件更生之聲請時
    ，於聲請狀內自行記載之每月實際收入約35,000元，顯見其
    實際收入來源當不僅限於乙萱企業有限公司所給付之薪資一
    項，尚不能單憑該乙萱企業有限公司填發之各類所得扣繳暨
    免扣繳憑單記載之給付金額作為認定抗告人實際收入之依據
    ，故而依照抗告人自承之實際收入金額與其前與最大債權銀
    行所成立之協商內容衡量，即難以單依數額即可斷定抗告人
    是否確有不可歸責於己之事由而不能履行前所成立之協商內
    容之情形存在，而抗告人又未另行提出證據證明其於前述協
    商成立後，另有其他不可歸責於己之事由發生，致其有重大
    困難無法繼續履行原來協商內容，則抗告人既無消費者債務
    清理條例第151 條第5 項但書之情形存在，則依同條第6 項
    規定準用同條第5 項規定，抗告人自不得再依消費者債務清
    理條例規定聲請更生或清算，乃屬明確。原法院以本件抗告
    人聲請更生，但未符消費者債務清理條例第151 條第5 項規
    定，而駁回抗告人之聲請，並無違誤；抗告意旨指摘原裁定
    不當，求予廢棄，並請求裁定准予開始更生等，均為無理由
    ，應予駁回。
三、結論：本件抗告為無理由，爰依消費者債務清理條例第11條
    第2 項、第15條，民事訴訟法第495 條之1 第1 項、第449
    條第1 項、第95條、第78條，裁定如主文。
中    華    民    國    97    年    8     月    5     日
            民事第一庭  審判長法  官  李世貴
                              法  官  黃信樺
                              法  官  許瑞東
上為正本係照原本作成
本裁定不得抗告
中    華    民    國    97    年    8     月    5     日
                              書記官  賴玉芬


司法院資訊處製作；財團法人民間司法改革基金會備份。
